臺灣高等法院刑事判決　　　　　　　 100年度上訴字第2027號
上　訴　人　臺灣板橋地方法院檢察署檢察官
被　　　告　凌國珍
選任辯護人　蕭仁杰律師
被　　　告　楊文智
選任辯護人　袁健峰律師
　　　　　　陽文瑜律師
上列上訴人因被告等違反貪污治罪條例案件，不服臺灣板橋地方
法院99年度訴字第1532號，中華民國100年4月29日第一審判決（
起訴案號：臺灣板橋地方法院檢察署98年度偵字第7289號、第16
617號），提起上訴，本院判決如下：
    主  文
原判決關於凌國珍部分撤銷。
凌國珍公務員假借職務上之機會，以故意犯詐欺得利罪，處有期
徒刑捌月。
其他上訴駁回。
    事  實
一、凌國珍於民國95年11月1日至96年8月5日擔任新北市（改制
    前為臺北縣，以下以新制稱之）政府違章建築拆除大隊代理
    拆除組組長（起訴書誤載為認定組組長），負責新北市違建
    之排拆、拆除及結案等業務（惟新北市另就五股垃圾山洪水
    平原成立管制區開發專案，自96年5月起指派行政組賀世中
    技士擔任專案承辦人，負責五股垃圾山範圍內之違建清查、
    排除、拆除及結案等業務），為依法令服務於地方自治團體
    所屬機關而具有法定職務權限之公務員。緣楊文智於96年3
    月間，在新北市五股區（即臺北縣五股鄉，以下以新制稱之
    ）新五路2段與中興路4段加油站旁搭建違章建築廠房，原經
    新北市政府違章建築拆除大隊通知訂於96年5月11日起拆除
    ，惟拆除大隊卻於96年5月10日派員前往拆除，楊文智乃透
    過斯時之陳文治議員助理呂建弘聯絡凌國珍詢問何以提早拆
    除，二人因而認識。詎凌國珍明知楊文智搭建違章建築廠房
    之地點屬五股垃圾山，若興建違章建築，屬於新北市違章建
    築拆除隊認定為A類1組之違章建築，並依「臺北縣違章建築
    拆除優先次序表」依序排拆，且屬實質違建，依法不得補辦
    建照執照手續，應隨報隨拆，其卻以擔任「新北市政府違章
    建築拆除大隊代理拆除組組長」職務之機會，基於為自己得
    不法利益之犯意，於96年5月10日晚間，在新北市蘆洲市某
    餐廳內，向楊文智佯稱已經與內部同事談好，可以再興建，
    不會被拆除云云，使楊文智誤認凌國珍可以使違章建築不被
    拆除而陷於錯誤，自於96年5月11日起至同年7月25日間，招
    待凌國珍至新北市三重區○○○路的海產大王餐廳吃飯（次
    數不詳，每次新臺幣〈下同〉2千元）及臺北市○○○路、
    長春路附近之「美麗佳人酒店」飲宴約5次，每次前往吃飯
    、飲酒為4人（凌國珍、楊文智及其弟楊文棋、表弟張永昌
    ），總計花費約20萬元，凌國珍因而詐得約5萬元之不正利
    益。嗣楊文智於96年6、7月間，在前開地點重建之違章建物
    ，仍於96年8月中旬遭拆除，楊文智始知受騙。
二、案經法務部調查局臺北市調查處移送暨檢察官自動檢舉簽分
    偵偵查起訴。
    理  由
甲、有罪部分：
壹、證據能力部分：
一、按「被告以外之人於審判外之言詞或書面陳述，除法律有規
    定外，不得作為證據」、「被告以外之人於檢察事務官、司
    法警察官或司法警察調查中所為之陳述，與審判中不符時，
    其先前審判外之陳述具有較可信之特別情況，且為證明犯罪
    事實存否所必要者，得為證據」、「被告以外之人於審判外
    之陳述，雖不符前4條之規定，而經當事人於審判程序同意
    作為證據，法院審酌該言詞陳述或書面陳述作成時之情況，
    認為適當者，亦得為證據。」、「當事人、代理人或辯護人
    於法院調查證據時，知有第159條第1項不得為證據之情形，
    而未於言詞辯論終結前聲明異議者，視為有前項之同意。」
    刑事訴訟法第159條第1項、第159條之2、第159條之5分別定
    有明文。
二、被告凌國珍及其辯護人於本院準備程序時主張同案被告楊文
    智於調查局之陳述無證據能力，其他證據方法之證據能力均
    不爭執。經查：
  (一)依刑事訴訟法第159條之2規定，所謂「具有較可信之特別情
    況」係指被告以外之人於檢察事務官、司法警察官或司法警
    察調查中所為之陳述，從客觀上之環境或條件等情況加以觀
    察，有足以取代審判中反對詰問之可信性保證者而言；與一
    般供述證據必須具備任意性之證據能力要件有別，二者不可
    混為一談，且此係屬證據能力之規定，非屬證據證明力之問
    題，故法院應依審判中及審判外各陳述外部附隨之環境或條
    件等情況，比較前後之陳述，客觀的加以觀察，並於判決理
    由內詳述其採用先前不一致之陳述的心證理由，始為適法（
    最高法院98年台上字第3011號判決意旨參照）。另「為證明
    犯罪事實存否所必要者」，既必須達不可或缺之程度，自係
    指就具體個案案情及相關卷證判斷，為發現實質真實目的，
    認為除該項審判外之陳述外，已無從再就同一供述者，取得
    與其上開審判外陳述之相同供述內容，倘以其他證據代替，
    亦無從達到同一目的之情形而言（最高法院95年度臺上字第
    4414號、96年度臺上字第4365號判決參照）。
  (二)楊文智前於調查局詢問時就於何時因何事與凌國珍認識及招
    待凌國珍之時間、地點、花費等事項為較詳細之陳述，其事
    後於偵訊、原審及本院審理時均稱有部分事實已不復記憶即
    無法就此部分事項再陳述詳盡（原審卷第151頁反面），故
    本院已無從再取得相同之供述內容，復此部分事項係涉凌國
    珍於何時、何地獲得多少不法利益之重要性事項，且楊文智
    證稱在調查局製作筆錄實在，並出於自由意志所為（見97年
    度他字第4131號卷第128頁、原審卷第151頁反面），復無其
    他證據證明楊文智之調查局詢問筆錄有不宜作為證據之瑕疵
    ，是其於調查局之陳述具有可信之特別情況，且為證明凌國
    珍犯罪事實存否所必要，依前開法條意旨，自有證據能力。
三、除上開所示之外，本件下列所引供述證據，經本院當庭提示
    ，檢察官、被告及辯護人均無意見，且未於本院言詞辯論終
    結前聲明異議，本院審酌該等證據作成之情況，認為適於為
    本件認定事實之依據，依刑事訴訟法第159條之5第2項規定
    ，應具有證據能力。另以下所引非供述證據，並無證據顯示
    係實施刑事訴訟程序之公務員違背法定程序所取得之證據，
    亦無刑事訴訟法第159條之4之顯有不可信之情況與不得作為
    證據之情形，自有證據能力。
貳、認定犯罪事實所憑之證據及理由：
一、訊據被告凌國珍固坦承於96年7月25日至美麗佳人酒店接受
    楊文智之宴請等情，另凌國珍於原審準備程序中亦不否認是
    因楊文智搭蓋之違建第一次拆除後，透過議員助理呂建弘認
    識楊文智，有從96年5月下旬至7月25日與楊文智在美麗佳人
    酒店見面等情（見原審卷第53頁正反面），惟矢口否認有何
    不法犯行，辯稱：伊沒有利用職務詐取財物，也無違背職務
    收受不正利益云云。
二、經查：
  (一)凌國珍於95年11月1日至96年8月5日擔任新北市政府違章建
    築拆除大隊代理拆除組組長，綜理新北市違章建築之排除、
    拆除及結案等各項業務，於96年6月20日至96年8月5日兼任
    代理廣告組組長（與前項任期重疊），綜理新北市違規廣告
    物（屬違章建築部分）之認定、排拆、拆除及結案等各項業
    務，於96年8月6日至96年底擔任認定組代理組長，綜理新北
    市違章建築查報、認定等各項業務；又新北市政府違章建築
    拆除大隊配合縣府推動五股垃圾山洪水平原管制區開發專案
    ，於96年5月起指派行政組賀世中擔任專案承辦人員，負責
    五股垃圾山範圍內違建清查、排拆、拆除及結案等業務，96
    年11月中旬新北市政府違章建築拆除大隊成立管理組，由賀
    世中代理組長，五股垃圾山專案隨即移交由該組辦理；另楊
    文智在新北市○○區○○路2段與中興路4段加油站旁先後於
    96年3月間及6、7月間搭建鐵皮違建，該違建（亦下稱系爭
    違建）屬五股垃圾山專案範圍，並為實質違建，依法不得補
    辦建造執照手續，嗣經五股垃圾山專案小組先後於96年5月1
    0日、8月中旬執行拆除結案等情，業據凌國珍供認不諱，且
    據證人楊文智（見97年度他字第4131號卷第128頁、98年度
    偵字第7289號卷第75頁、原審卷第151至153頁）、賀世中（
    見98年度偵字第7289號卷第76頁、原審卷第147至148頁）證
    述屬實，並有臺北縣政府違章建築結案通知單、拆除照片、
    臺北縣違章建築拆除隊96年5月1日北縣拆認字第0960028747
    號函、臺北縣政府違章建築認定通知書、勘查紀錄表、拆除
    時間通知單、臺北縣政府違章建築拆除大隊拆除一組凌國珍
    勤惰明細及原始刷卡資料表（見98年度偵字第16617號卷第1
    89至221頁）、新北市市政府違章建築拆除大隊99年7月6日
    北縣拆拆一字第0990032860號函在卷可按（見原審卷第73-7
    4頁），自堪信為實在。公訴人認凌國珍於案發時擔任拆除
    大隊認定組組長，容有誤會，附此敘明。
  (二)凌國珍有假借職務上之機會，向楊文智詐取不正利益之詐欺
    行為，理由分述如下：
    1.本件業據楊文智於(1)調查局詢問時證稱：我於96年3月間
      在前開地點搭建鐵皮屋，拆除大隊於5月初貼了一張拆除
      通知單，告知5月11日起拆除，結果5月11日前就跑來拆，
      造成我的損失，我聯絡議員秘書「建榮」（即呂建弘），
      聯絡凌國珍，當天約凌國珍見面因此認識。後來凌國珍說
      已經與內部之馮隊長談好，說可以讓我蓋，凌國珍有答應
      我蓋起來不會拆，我就於同年6、7月間在鐵皮屋蓋起來，
      可是拆除大隊的通知單又來了，我就再找凌國珍問、抱怨
      說從頭到尾是你答應我可以再蓋的，為什麼又要來拆，我
      要凌國珍告訴賀世中不要拆，因為這是凌國珍當初答應我
      的。違建總共被查報2次，第一次是5月初，第二次是8 月
      中，目前已被夷為平地。我有請凌國珍吃飯，都是由我買
      單，美麗佳人去過幾次，詳細次數已記不清楚，臺北縣三
      重市○○○路的海產大王餐廳，也吃過幾次，次數已記不
      清楚，主要目的是希望凌國珍跟賀世中溝通好，不要拆我
      的鐵皮屋。總共吃飯、去酒店，共花費20幾萬元等語（見
      96他字第4131號卷第116至117頁）。(2)偵查中證稱：調查
      局筆錄實在，拆除大隊通知我的違建是96年5月11日起拆
      除，結果凌國珍5月9日就把我拆了，凌國珍後來說是行政
      疏失，他說有跟內部的人通好可以讓我再蓋起來，以彌補
      我的損失，他是於5月中旬左右說不拆我再蓋起來的違建
      。請凌國珍吃飯、上酒店的原因，是希望拆除大隊不要拆
      我的違建。我每次請凌國珍吃飯或去酒店，都有跟他談這
      件事，凌國珍原本答應不要拆我的違建，共花了20幾萬元
      ，我這邊有3個人去，我弟楊文棋、表弟張永昌及我，凌
      國珍1個人，每次約4個人，酒店應該5、6次，吃飯大約2
      、3千元。正確時間記不起來等語（見96他字第4131號卷
      第127至129 頁）；5月10日當晚透過議員秘書「建榮」（
      即呂建弘）與凌國珍見面，在蘆洲的餐廳，這次見面凌國
      珍有答應我再把違建蓋起來，我再蓋違建是因為他有承諾
      不會又被拆。酒店花費，我忘了，調查局詢問時稱花費20
      幾萬元、酒店5、6次，大概是這樣，花這麼多錢招待凌國
      珍是看能不能給我方便，看鐵皮屋能否不要拆等語（見98
      年度偵字7289號卷第73至75頁）；請凌國珍到美麗佳人及
      吃飯，是希望他能不要拆我的違建，他曾經答應過我不拆
      除等語（見98年度偵字7289號卷第132至133頁）。(3)原審
      審理時證稱：第一拆完後，凌國珍口頭上有答應讓我蓋第
      二次，如果凌國珍沒有答應我可以在原地再蓋，我不會再
      蓋違建，因為第一次是他來拆的，他答應我就不會騙我，
      我招待凌國珍去酒店消費，是相望他能夠跟賀世中溝通不
      要拆。我當時不知道凌國珍有無權限決定要拆或不拆等語
      （見原審卷第152頁反面至153頁反面）。是依楊文智上開
      證述內容，其對於凌國珍有表示可以在原地再搭建違建而
      不會被拆一情，先後證述明確，並互核相符。楊文智對於
      系爭違建第一次拆除時間，雖先證稱係96年5月9日，惟據
      其後證述內容及卷附之臺北縣政府違章建築結案通知單所
      載（見96年度偵字第16 617卷第189頁），可證拆除第一
      次時間應係96年5月10日。另凌國珍自成96年5月下旬起開
      始接受邀宴，然依楊文智所證應自96年5月10日晚間起。
    2.另據凌國珍（行動電話號碼為0000000000，以B稱之）與
      楊文智（行動電話號碼為0000000000，以A稱之）間之通
      訊監察譯文所示：
      (1)時間：96年7月19日9時50分46秒（見97年度他字第4131
        號卷第27頁）
        B：喂，楊哥。
        A：不是說不會拆嗎，他們叫人來拆了。
        B：動手了嗎？
        A：對啊，現在還沒動。
        B：好，我打電話給他。
        A：好。
      (2)時間：96年7月25日20時53分50秒（見97年度他字第413
        1號卷第28至29頁）
        A：我們就大概喬個時間，然後直接在長春路，那邊有
           個美麗佳人，你曉得嗎？
        B：沒關係，我問得到。
        A：然後它是在8樓。
        ……
        A：我們在那邊再喝，再喝2杯。
        B：好，好。
        A：好不好，你大概幾點會到？
        B：10點，好不好。
        A：那我們乾脆10點在那邊碰面好了。
        B ：好。
      (3)時間：96年7月27日12時40分20秒（見97年度他字第413
        1號卷第30頁）
        A：因為後來我是有找建弘講，我說前面要我怎麼配合
           你，我配合你沒有關係，看能不能這件不要動，講
           真的不要讓我虧那麼多，我請建宏跟你去裡面溝通
           看看，他假如硬要叫我禮拜一拆的話，看能不能挪
           到禮拜五。
        B：嗯。
        A：假如前面這一邊，你說好，你要有個交代，OK，你
           跟我講，我怎麼做，讓你交代，不要事前事後講得
           都不一樣，我跟你講，老實說，我很不爽啦。……
      (4)時間：96年7月30日12時07分28秒（見97年度他字第413
        1號卷第32頁，該卷附譯文將凌國珍部分改用代號A，楊
        文智使用代號B，為使前後譯文使用之代號相同，將此
        通譯文之代號予以更正，即凌國珍仍以代號B稱之，楊
        文智以代號A稱之，在此敘明）
        B：沒有，他不動作了。
        A：不動作，好。
        A：讓你辛苦了。
        B：不要這樣講。
        A：然後那個，明天看怎樣，再麻煩你。
        B：我下午就跟他碰面了。
        A：好，看是明天晚上，還是怎麼樣，明天中午我們再
           碰面聊一下好嗎？
        B：是是。
        A：然後，你說他們待會就走，那應該從此不會再打給
           我了。他們不會動作嘛，照個相應該沒關係。
        B：對。
        A：他們不會有動作，那就真的謝謝你囉。
        B：對，他們不會動。
        A：好，謝謝國珍兄，謝謝。
        B：好，拜拜。
      (5)凌國珍並不否認上開通訊監察譯文為其與楊文智間之對
        話（見97年度他字第4131號卷第112頁、原審卷第53頁
        反面），依上開通訊監察譯文內容可知，楊文智於96年
        7月19日知悉系爭違建又要遭拆除時即通知凌國珍、於
        96年7月25日晚間邀約凌國珍前往臺北市○○路之美麗
        佳人酒店飲酒，另系爭違建於同年7月27日遭新北市政
        府違章建築拆除大隊欲拆除之際，楊文智亦立即要求凌
        國珍聯繫、溝通，凌國珍於同年月30日並回覆楊文智不
        動作即不拆除，核與楊文智前開於警詢、偵訊及原審之
        證述內容相符，益徵楊文智之證述為實在。
    3.另如前所述，本件楊文智所搭建之系爭違建係屬實質違建
      ，依法不得補辦建造執照，並據證人賀世中證述系爭違建
      屬於優先拆除之A類，同時也屬於五股垃圾山專案，要造
      冊列管，沒有不拆的權力等語屬實（98年度偵字第7289號
      卷第76頁、原審卷第147至148頁），凌國珍對此亦不爭執
      ，而楊文智因原搭建之違建遭拆除，透過議員助理認識任
      職於違章建築拆除大隊之凌國珍，是凌國珍亦明知楊文智
      因搭蓋系爭違建拆除而欲找其溝通，凌國珍既擔任新北市
      政府違章建築拆除大隊代理拆除組組長，應知悉系爭違建
      係屬五股垃圾山專案範圍，若搭蓋違建，依法即應優先拆
      除，並無任何理由可以補救或不拆除，凌國珍竟向楊文智
      佯稱可以再搭蓋而不會被拆除，自屬施以詐術之行為，亦
      顯見陵國珍有本於其係違章建築拆除大隊代理拆除組組長
      身分，利用職務上之機會，使楊文智誤認其有管道可以疏
      通而使系爭違建不被拆除並陷於錯誤，因此招待凌國珍吃
      飯及飲酒，凌國珍從中獲取不正利益等情，實可認定。
    4.又凌國珍雖供稱忘記其是否為第一次拆除系爭違建之人，
      然凌國珍並不否認係於系爭違建第一次遭拆除後，經呂建
      弘聯繫而認識楊文智，是此部分與凌國珍於系爭違建第一
      次拆除後，假借其職務之機會向楊文智佯稱可以再搭蓋違
      建不會被拆除，並因此獲得不正利益之詐欺事實並無直接
      之關連性，自不影響本件上開犯罪事實之認定；此外，楊
      文智招待凌國珍吃飯、飲酒之次數、每次花費，依楊文智
      上開證述內容，其對於招待凌國珍至海產大王餐廳吃飯之
      次數均無法記憶，僅稱每次約2、3千元，對於招待凌國珍
      至美麗佳人飲酒消費之次數，先後均證稱5、6次，吃飯飲
      酒總共消費約20幾萬元，每次約4、5人，採對被告較有利
      之認定，認凌國珍總計接受楊文智招待至海產大王餐廳吃
      飯（次數不詳），每次2千元及臺北市○○○路、長春路
      附近之「美麗佳人酒店」飲宴5次，總計花費20萬元，每
      次以4人計算，凌國珍因而詐得約5萬元之不正利益，楊文
      智雖於本院審理時供稱去酒店4次，每次消費1萬7千元，
      然本院審理時距離案發時間業已長達4年，自以楊文智先
      前之陳述內容較為可採，均在此敘明。
    5.再按刑法第134條關於公務員犯罪加重處罰之規定，祇以
      假借職務上之權力、機會或方法而故意犯瀆職罪章以外各
      罪為已足，苟於職務上之權力、機會或方法一有假借，即
      應加重其刑，並非須就其權力、機會或方法同時假借，方
      得予以加重，亦不以其合法執行職務為條件，即公務員之
      執行職務，縱非合法，苟係利用其職務上之權力、機會或
      方法而故意犯刑法瀆職罪章以外之罪，即不能解免加重之
      責（最高法院93年台上字第6494號判決意旨參照）。查凌
      國珍上開行為，係藉機利用其認違章建築拆除大隊代理拆
      除組組長身分，在職務上負責新北市違建之排拆、拆除及
      結案等業務之機會，而對楊文智施以詐術，並使楊文智陷
      於錯誤而交付上開不正利益。綜上所述，凌國珍所辯，顯
      係事後卸責之詞，不足採信。本件事證明確，凌國珍公務
      員假借職務之機會，以故意犯詐欺得利之犯行，應堪認定
      ，應依法論科。
、論罪部分：
一、核凌國珍所為，係犯刑法第339條第2項之詐欺得利罪，又凌
    國珍係假借其新北市違章建築拆除大隊代理拆除組組長之公
    務員職務上之機會以故意犯本件詐欺得利罪，應依刑法第13
    4條前段，依法加重其刑。另凌國珍自96年5月11日起至同年
    7月25日間多次接受楊文智之宴請而獲得不正利益，時間密
    接，且係基於一詐欺犯罪故意，各獲得不正利益行為之獨立
    性極為薄弱，應屬接續犯，論以一罪。另公訴意旨雖僅起訴
    凌國珍於96年7月25日至美麗佳人酒店接受不正利益之招待
    ，惟原審蒞庭檢察官於審理時以言詞補充起訴事實包含凌國
    珍於96年5月11日至7月25日接受楊文智招待至不詳地點吃飯
    及美麗佳人酒店飲宴5、6次（見原審卷第213頁反面），且
    與起訴事實為一罪關係，本院自得併予審究，附此敘明。
二、公訴意旨認凌國珍係犯貪污治罪條例第4條第1項第5款對於
    違背職務之行為收受不正利益罪嫌，另原審蒞庭檢察官於審
    理時以言詞補充認凌國珍亦可能涉犯同條例第5條第1項第2
    款利用職務上機會詐取財物或第6條第1項第5款圖利罪嫌云
    云。惟查：
  (一)按貪污治罪條例所定之賄賂罪，所謂職務上之行為，係指公
    務員在其職務範圍內所應為或得為之行為；所謂違背職務之
    行為，係指在其職務範圍內不應為而為，或應為而不為者而
    言，參照最高法院97年臺上字第5046號判決意旨。又收受賄
    賂罪，須所收之不法報酬，與公務員之職務行為或違背職務
    之行為具有對價之關係，苟非關於職務行為或違背職務行為
    之報酬，即不得謂為賄賂，亦有最高法院89年臺上字第2222
    號判決意旨可資參照。由前開理由二、(一)可知，凌國珍於96
    年8月6日始擔任新北市政府違章建築拆除大隊認定組組長，
    公訴意旨認凌國珍於96年5月至7月間擔任認定組組長一節，
    即有違誤，楊文智搭蓋之系爭違建於96年5月10日遭拆除時
    ，業經認定為違章建築，此時凌國珍尚未任職於認定組，要
    難認此違章建築認定部分為凌國珍職務範圍，況系爭違建係
    屬五股垃圾山專案範圍，已如前述，該專案範圍內違章建築
    清查、排拆、拆除及結案係由賀世中所負責，並非凌國珍職
    務範圍，是凌國珍自無所謂違背職務行為之情形，要與貪污
    治罪條例第4條第1項第5款所定對於違背職務之行為，收受
    不正利益之構成要件不符，自難以該罪相繩。
  (二)次按貪污治罪條例第5條第1項第2款所定之公務員利用職務
    上之機會，詐取財物罪，其犯罪客體須係具體之財物，財產
    上不法之利益並不包括在內，此有最高法院96年臺上字第65
    12號判決意旨可資參照。經查，楊文智於偵訊中證述：我並
    未送錢予凌國珍，伊只有招待凌國珍至酒店或餐廳宴飲等語
    明確（見97年度他字第4131號偵查卷第128頁），且公訴意
    旨亦認「楊文智招待被告凌國珍至臺北市○○○路、長春路
    附近之美麗佳人酒店飲宴，以此不正之利益作為不拆除或不
    立即拆除該違章建築之對價」等語，足見楊文智僅邀約凌國
    珍宴飲，凌國珍所受者應為「利益」。此外，亦無積極證據
    足認楊文智有何交付財物予凌國珍之舉，凌國珍既未取得財
    物，揆諸前開說明，顯與貪污治罪條例第5條第1項第2款所
    定之詐取財物罪要件不符，自不構成該罪。
  (三)又按貪污治罪條例第6條第1項第5款之對於非主管或監督之
    事務圖利罪，係指依據法令從事公務之人員，對於其非主管
    或監督之事務，利用職權機會或身分圖利者而言。申言之，
    必須行為人之身分，對於該事務有某種影響力，而據以圖利
    ；或行為人對該事務，有可資憑藉影響之職權機會，而據以
    圖利，方屬相當，此有最高法院83年臺上字第6849號、83年
    臺上字第6163號判決意旨可資參照。查賀世中於調查局訊問
    、檢察官偵查中及原審審理時證稱：96年5、6月間，伊擔任
    新北市政府違章建築拆除大隊五股垃圾山專案負責人，該專
    案小組成員除伊外尚有吳信達及另位約聘人員，楊文智於同
    年6、7月間，在新北市○○區○○路2段與中興路4段加油站
    旁搭建之建物亦經認定為違章建築，且屬五股垃圾山專案範
    圍，故由專案小組造冊安排拆除，因該違章建築屬專案範圍
    ，並無不拆之權力，至於拆除時間則依據專案小組人力調度
    安排，凌國珍並無決定是否拆除或暫緩拆除前開楊文智所搭
    建違章建築之權力，伊與凌國珍在管理、職位上均係平行，
    凌國珍並無權力指揮專案小組，伊有指揮調派同仁前去執行
    拆除前開違章建築，且已拆除結案，拆除過程並未受凌國珍
    之影響等語（見97年度他字第4131號偵查卷第81至82頁、第
    96至97頁、原審卷第147至148頁）。依賀世中所述，系爭違
    建係屬五股垃圾山專案範圍，並無不予拆除之空間，凌國珍
    自難就此有何影響拆除與否之餘地。且凌國珍並非五股垃圾
    山專案小組之負責人或成員，自無指揮專案小組人員之權力
    ，況賀世中明確證稱其與凌國珍於管理及職位上係屬平行等
    語，可見凌國珍對賀世中並無影響力。況公訴人亦未指出任
    何凌國珍利用影響力或可資憑藉影響之職權機會並據以圖利
    之客觀具體事證，公訴人所指被告構成貪污治罪條例第6條
    第1項第5款之對於非主管或監督之事務圖利罪一節，自屬無
    據。
  (四)依卷附通訊監察譯文所示，凌國珍雖曾與楊文智談論拆除違
    建之事，及楊文智與凌國珍確有相約至美麗佳人店酒店會面
    。然拆除楊文智所搭建違章建築一事既非凌國珍職務範圍，
    凌國珍自無法就此有何決策或執行之餘地，要難僅因凌國珍
    與楊文智論及此事，或其空言應允楊文智，即變更前開客觀
    事實，亦無相關事證可證凌國珍確有向他人關說或干涉影響
    本案違章建築拆除與否之舉，故前開監聽譯文並無法為公訴
    人所指凌國珍、楊文智犯行之佐證。
  (五)公訴人認被告上開行為，係犯貪污治罪條例第4條第1項第5
    款、5條第1項第2款、第6條第1項第5款罪嫌，容有誤會，惟
    其基本之犯罪事實同一，爰變更公訴人起訴法條，附此說明
    。
三、原審就凌國珍上開犯行疏未詳加調查，細心勾稽，遽為凌國
    珍無罪之判決，其論斷容有未洽。檢察官上訴認凌國珍仍係
    犯貪污治罪條例第4條第1項第5款之罪，指摘原判決不當部
    分，雖無理由（詳前甲、、二項下所述），然認原審未於
    同一社會事實範圍內論以刑法詐欺罪，認事用法未當，指摘
    原判決，提起上訴，非無理由，原判決關於凌國珍部分既有
    上揭可議之處，自應由本院予以撤銷改判。爰審酌被告被告
    身為新北市違章建築拆除大隊代理拆除組組長，應以身作則
    ，嚴守法紀，竟輕縱自己私慾，利用職務上之機會，向搭建
    違章建築之業者詐取不正利益，前往餐廳、酒店消費，有辱
    官箴，情節非輕，復參酌被告犯罪動機、目的、手段、所生
    損害、所得利益、其品行智識程度、生活狀況、犯後否認犯
    罪等一切情狀，量處如主文第二項所示之刑，以資懲儆。
乙、被告楊文智無罪部分：
壹、公訴意旨另以：楊文智明知前揭違章建築，業經新北市違章
    建築拆除隊認定為A類1組之違章建築，並依「臺北縣違章建
    築拆除優先次序表」依序排拆，且屬實質違建，依法不得補
    辦建照執照手續，應隨報隨拆，楊文智為避免前揭違建再被
    舉報拆除，即基於行賄之犯意，於96年7月25日，招待凌國
    珍「美麗佳人酒店」飲宴，以此不正之利益作為不拆除或不
    立即拆除該違章建築之對價，因認楊文智涉犯貪污治罪條例
    第11條行賄罪嫌。
貳、按犯罪事實應依證據認定之，無證據不得認定其犯罪事實，
    又不能證明被告犯罪者，應諭知無罪之判決，刑事訴訟法第
    154條第2項、第301條第1項定有明文。刑事訴訟法上所謂認
    定犯罪事實之證據，係指足以認定被告確有犯罪行為之積極
    證據而言，如未能發現相當證據或證據不足以證明，自不能
    以推測或擬制之方法，以為裁判基礎，最高法院29年上字第
    3105號及40年臺上字第86號分別著有判例；又認定不利於被
    告之事實，須依積極證據，苟積極證據不足為不利被告之認
    定時，即應為有利於被告之認定，更不必有何有利之證據，
    最高法院30年上字第816號判例參照。且刑事訴訟上證明之
    資料，無論其為直接或間接證據，均須達於通常一般之人均
    不致有所懷疑，而得確信其為真實之程度，始得據為有罪之
    認定，若其關於被告是否犯罪之證明未能達此程度，而有合
    理懷疑之存在，致使無從形成有罪之確信，根據「罪證有疑
    ，利於被告」之證據法則即不得遽為不利被告之認定，亦有
    最高法院76年度臺上字第4986號判例可稽。
、公訴人認楊文智涉有上開犯行，係以凌國珍、楊文智之供述
    、證人賀世中之證述、凌國珍與楊文智於96年7月19日9時50
    分46秒、同年月25日20時53分50秒、同年月27日12時40分20
    秒、同年月30日12時7分28秒之通訊監察譯文為主要論據。
肆、訊據楊文智固坦承曾在新北市○○鄉○○路2段中興路4段加
    油站旁搭建廠房，經市政府提前於96年5月10日前來拆除，
    即透過他人介紹認識凌國珍，並自同年5月11日起至同年7月
    25日「美麗佳人酒店」宴飲，又於同年6、7月間再度搭建廠
    房等情，然堅詞否認有何上揭犯行，辯稱：伊係要求凌國珍
    為公務上之行為，非凌國珍之職務行為，伊宴請凌國珍並無
    對價關係等語。
伍、經查：
一、按貪污治罪條例第11條第1項之對於第2條人員，關於違背職
    務之行為，行求、期約或交付賄賂或其他不正利益罪，係相
    對應於同條例第4條第1項第5款之公務員對於違背職務之行
    為，要求、期約或收受賄賂或其他不正利益罪之規定。如公
    務員收受財物或其他不正利益並不構成上開收受賄賂罪名，
    縱係犯其他罪名，則交付財物或不正利益之人，仍不構成上
    開行賄罪，此有最高法院98年臺上字第3318號判決意旨可參
    。
二、如前所述，凌國珍所為並不構成違背職務行為，與貪污治罪
    條例第4條第1項第5款所定對於違背職務之行為，收受不正
    利益之構成要件不符，凌國珍既不構成貪污治罪條例第4條
    第1項第5款所定違背職務收受不正利益罪，楊文智邀約凌國
    珍而提供宴飲利益予凌國珍自亦不構成貪污治罪條例第11條
    第1項之行賄罪。
陸、原審以不能證明楊文智有為公訴所指之犯行，依前揭之說明
    ，而為楊文智無罪之判決，即核無不合。
柒、檢察官上訴意旨略以：按貪污治罪條例所稱「職務上之行為
    」，係指公務員在其職務權責範圍內所應為或得為之行為。
    亦即指其權限範圍內之事項，而不違背其義務責任者而言。
    反之，若在其職權範圍內，不應為而為之，或應為而不為，
    或不正當為之，而與其職務上之義務責任有所違背者，則應
    屬同條例第4條第1項第5款所謂之「違背職務之行為」，有
    最高法院97年度臺上字第1817號判決要旨可供參照。又公務
    員應誠實清廉，公務員服務法第5條定有明文。查88年6月29
    日修正施行之新北市違章建築處理辦法第6條規定「依規定
    應拆除之違章建築，不得准許緩拆或免拆」，凌國珍在拆除
    大隊歷任多職，對相關法規甚為熟悉，其原本與楊文智素昧
    平生，嗣楊文智所有之違建遭拆除後，楊文智即以酒店飲宴
    之手段賄賂凌國珍，要求免拆及緩拆楊文智二度重搭之違建
    ，業據楊文智供承不諱，凌國珍亦開始接受楊文智招待飲宴
    ，此後凌國珍不思勸導楊文智循法守規，反而以拆除大隊職
    員身份承諾楊文智可以重搭違建，甚至積極向賀世中及馮隊
    長要求不拆或緩拆之事，堪認凌國珍亦知楊文智所求顯屬違
    法之事，所為顯然違背上揭法令及拆除大隊職務本旨，且與
    楊文智之酒店飲宴有因果關係。凌國珍既然自始無何法令依
    據可向賀世中與馮隊長要求不拆或緩拆之理，卻於接受飲宴
    後應被告楊文智請求向賀世中與馮隊長要求不拆或緩拆，所
    為亦屬「在其職權範圍內，『不應為而為之』，而與其職務
    上之義務責任有所違背者」，仍應認構成同條例第4條第1項
    第5款之罪。否則，將使公務員偶因職務內容些許更動，便
    可恃其未受指派具體業務項目之機，無視公務員服務法第1
    條及第5條之忠實與清廉等規定，咨意收受賄賂並要求同機
    關承辦人行違法之事，結果當非貪污治罪條例嚴懲貪污，澄
    清吏治之立法本意，另楊文智有同條例第11條規範之玷辱公
    務員應公正廉潔執行職務之犯行云云。
捌、惟查：
一、按刑事訴訟法第161條第1項規定：檢察官就被告犯罪事實，
    應負舉證責任，並指出證明之方法。對於其所訴之被告犯罪
    事實，應負提出證據及說服之實質舉證責任，倘所提出之證
    據，不足為被告有罪之積極證明，或其闡明之證明方法，無
    從說服法官以形成被告有罪之心證，基於無罪推定之原則，
    自應為被告無罪判決之諭知。而證據之取捨與證據之證明力
    如何，均屬事實審法院得自由裁量、判斷之職權，茍其此項
    裁量、判斷，並不悖乎通常一般人日常生活經驗之定則或論
    理法則，又於判決內論敘其何以作此判斷之心證理由者，即
    不得任意指摘其為違法。茲原判決已詳敘就卷內證據調查之
    結果，而為綜合判斷、取捨，認不足證明被告確有公訴人所
    指訴之犯行，其得心證的理由已說明甚詳，且所為論斷從形
    式上觀察，亦難認有違背經驗法則、論理法則，或有其他違
    背法令之情形，自不容任意指為違法。
二、檢察官雖以上開理由，提起上訴，然如前所述，系爭違建於
    96 年5月10日遭拆除時，凌國珍尚未任職於拆除大隊之認定
    組組長，要難認此違章建築認定部分為凌國珍職務範圍，況
    系爭違建係屬五股垃圾山專案範圍，該專案範圍內違章建築
    清查、排拆、拆除及結案係由賀世中所負責，並非凌國珍所
    能決定或干涉，即系爭違建之所有相關事務均非凌國珍所掌
    職務範圍，檢察官上訴意旨所引之最高法院97年度臺上字第
    1817號判決仍認所謂「職務上之行為」須係職權範圍內亦即
    指其權限範圍內之事項，本件系爭違建之認定及拆除既非凌
    國珍職權範圍內之事項自無檢察官所謂『不應為而為之』之
    違背職務行為，要與貪污治罪條例第4條第1項第5款及第11
    條第1項所定對於違背職務之行為，收受及交付不正利益之
    構成要件不符，自難以該等罪名相繩。
三、經核檢察官上開上訴意旨，係置原判決所為明白論斷於不顧
    ，仍持已為原判決指駁之陳詞再事爭辯，檢察官僅對原證據
    重為爭執而未提出新事證，是檢察官提起上訴，仍執前詞指
    摘原判決不當，並無可取。原審諭知楊文智無罪，尚屬允當
    ，可以維持，檢察官上訴為無理由，應予駁回。
據上論斷，應依刑事訴訟法第369條第1項前段、第364條、第299
條第1項前段、第300條、第368條，刑法第11條前段、刑法第134
條、第339條第2項，刑法施行法第1條之1，判決如主文。
本案經檢察官王全成到庭執行職務。
中    華    民    國   100    年    11    月    17    日
                  刑事第十庭審判長法  官  李麗玲
                                  法  官  張江澤
                                  法  官  陳明珠
以上正本證明與原本無異。
被告楊文智不得上訴。
檢察官及被告凌國珍如不服本判決，應於收受送達後10日內向本
院提出上訴書狀，其未敘述上訴之理由者並得於提起上訴後10
日內向本院補提理由書（均須按他造當事人之人數附繕本）「切
勿逕送上級法院」。
                                  書記官  張郁琳
中    華    民    國   100    年    11    月    17    日
附錄：本案論罪科刑法條全文
中華民國刑法第134條
（公務員犯罪加重處罰之規定）
公務員假借職務上之權力、機會或方法，以故意犯本章以外各罪
者，加重其刑至二分之一。但因公務員之身分已特別規定其刑者
，不在此限。
中華民國刑法第339條
（普通詐欺罪）
意圖為自己或第三人不法之所有，以詐術使人將本人或第三人之
物交付者，處 5 年以下有期徒刑、拘役或科或併科 1 千元以下
罰金。
以前項方法得財產上不法之利益或使第三人得之者，亦同。
前二項之未遂犯罰之。
刑事妥速審判法第9條：
除前條情形外，第二審法院維持第一審所為無罪判決，提起上訴
之理由，以下列事項為限：
一、判決所適用之法令牴觸憲法。
二、判決違背司法院解釋。
三、判決違背判例。
刑事訴訟法第 377 條至第 379 條、第 393 條第 1 款之規定，
於前項案件之審理，不適用之。